【裁判字號】    99,上易,1000
【裁判日期】    991022
【裁判案由】    詐欺
【裁判全文】
臺灣高等法院高雄分院刑事判決        99年度上易字第1000號
上  訴  人
即  被  告  戊○○
上列上訴人因詐欺案件，不服臺灣高雄地方法院99年度易字第14
61號中華民國99年8 月30日第一審判決（起訴案號：臺灣高雄地
方法院檢察署99年度偵字第19228 號、99年度偵緝字第1000、10
01號），提起上訴，本院判決如下：
     主  文
上訴駁回。
     理  由
一、按不服地方法院之第一審判決而上訴者，須提出上訴書狀，
    並應敘述具體理由，上訴書狀未敘述上訴理由者，應於上訴
    期間屆滿後20日內補提理由書於原審法院。逾期未補提者，
    原審法院應定期間先命補正。但上訴書狀已敘述理由，惟所
    敘述者非屬具體理由，則屬不符上訴之法定程式，由第二審
    法院以其上訴不合法律上程式，判決駁回，不生定期命補正
    之問題，刑事訴訟法第350 條第1 項、第361 條、第362 條
    、第367 條定有明文。
二、次按上開所稱「上訴書狀應敘述具體理由」，係指須就不服
    之判決為具體之指摘而言，如僅泛稱原判決認事用法不當或
    採證違法、判決不公等，均非具體理由（法院辦理刑事訴訟
    案件應行注意事項第162 點參照）；復按所謂具體理由，必
    係依據卷內既有訴訟資料或提出新事證，指摘或表明第一審
    判決有何採證認事、用法或量刑等足以影響判決本旨之不當
    或違法，而構成應予撤銷之具體事由，始克當之（例如：依
    憑證據法則具體指出所採證據何以不具證據能力，或依憑卷
    證資料，明確指出所為證據證明力之判斷如何違背經驗、論
    理法則）；倘僅泛言原判決認定事實錯誤、違背法令、量刑
    失之過重或輕縱，而未依上揭意旨指出具體事由，或形式上
    雖已指出具體事由，然該事由縱使屬實，亦不足以認為原判
    決有何不當或違法者（例如：對不具有調查必要性之證據，
    法院未依聲請調查亦未說明理由，或援用證據不當，但除去
    該證據仍應為同一事實之認定），皆難謂係具體理由，俾與
    第二審上訴制度旨在請求第二審法院撤銷、變更第一審不當
    或違法之判決，以實現個案救濟之立法目的相契合，並節制
    濫行上訴」（最高法院97年度台上字第892 號判決意旨參照
    ）。是如上訴理由書狀並未依據卷內訴訟資料，具體指摘原
    判決認事用法有何違法或不當之情形，即屬上訴未敘述具體
    理由。
三、另按刑之酌減、量定及定執行刑等，為法院依實體法或程序
    法等相關規定，得依職權審酌、自由裁量之事項，不得任意
    指摘，必須具體表明原審判決所為自由裁量之行使，未合乎
    法律之目的，違背內部性界限，而屬權利濫用之違法，或違
    反比例原則、平等原則、公平正義等法則，始足當之，否則
    非屬具體理由，可逕由程序上予以駁回（最高法院71年3 月
    2 日71年度第3 次刑事庭會議決議三之意旨參照）。
四、本件上訴人即被告戊○○（下稱被告）因犯幫助詐欺取財罪
    ，經原審判處有期徒刑貳月，如易科罰金，以新台幣壹仟元
    折算壹日在案。而被告於上訴期間之民國（下同）99年9 月
    10日向原審法院提出上訴狀，上訴理由略以：「被告因涉世
    未深，缺乏社會經驗，求職心切，加上要扶養雙親，負擔家
    庭經濟重擔，故而找尋求職報紙，不疑有他，而將存摺、提
    款卡及密碼交予姓名年籍不詳之某成年男子，且不知存摺、
    提款卡及密碼已遭詐騙集團使用，顯見被告也是受害人，按
    刑法第12條規定行為非出於故意或過失者不罰，犯罪之成立
    除應具備各罪之特別構成要件外，尤須具有故意或過失之一
    般要件，如某種犯罪必以他人之身分始能構成者，則以明知
    他人有此身分，方能成立，否則對於犯罪客體欠缺認識即非
    出於犯罪之故意行為，本案被告無參與詐騙集團犯罪行為，
    且案發後坦承錯誤疏忽，將存摺、提款卡及密碼交予他人，
    且態度尚佳，配合調查，亦足證明上訴人有悔改之意，本身
    也是受害者，原審不查，率以論罪，實難令人折服，請求鈞
    長體恤被告家庭環境狀況，非故意幫助犯罪行為，將原判決
    撤銷，更為被告減刑之判決，以惕自新」等語。
五、經查：
  (一)本件被告如何基於幫助他人犯詐欺取財罪之未必故意，於98
    年6 月初某日，在高雄市苓雅區文化中心側門，將其向高雄
    市第三信用合作社前鎮分社申辦之帳號00000000000000號帳
    戶（下稱三信帳戶）之存摺、提款卡及密碼，交予某姓名年
    籍不詳之詐騙集團成員。又承上開犯意，接續於上開日期2
    、3 日後某日，在同一地點，將其向合作金庫商業銀行大順
    分行申辦之帳號0000000000000 號帳戶（下稱合庫帳戶）之
    存摺、提款卡及密碼，交予同一成員，上開2 本帳戶旋供該
    成員所屬詐騙集團作詐欺取財之犯罪工具。該詐騙集團取得
    上開被告之金融帳戶後，即意圖為自己不法之所有，以電話
    佯裝親友借款及張貼不實拍賣廣告之方式，詐騙如附表所示
    之被害人庚○○○等人，致庚○○○等人陷於錯誤，分別匯
    款至上開戊○○三信帳戶及合庫帳戶（各次犯罪事實詳如附
    表所示）等事實，已被告坦承不諱，核與附表所示被害人庚○○○等之證述相符，復有附表所示之證物在卷可資佐證，
    經原審調查證據後，綜合各項事證，依日常生活經驗及論理
    法則，認被告係心智正常之人，在其意思決定自由下，將上
    開帳戶及金融卡、密碼提供予欠缺信賴關係、不相識之陌生
    人，使該帳戶之使用，置於自己實力支配之外，而容任他人
    可恣意為之，其行為可能幫助他人從事詐欺取財之財產犯罪
    ，被告顯可預見，且縱令他人持其帳戶當作詐欺取財之匯錢
    工具，亦不違背其本意等，被告有幫助犯詐欺取財罪之不確
    定故意甚明，核原審認定事實、證據取捨、得心證理由等，
    均無違誤。被告上訴意旨，既未舉出新事證，且未依據卷內
    資料具體指摘原審判決有何採證、認事違法或量刑不當之處
    ，空言翻異其在原審已坦承犯行之自白，主張無參與詐騙集
    團犯罪行為，其亦係被害人，否認有幫助詐欺取財之犯罪故
    意云云，被告此部分之上訴，顯未具備「上訴書狀應敘述具
    體理由」之要件甚明。
  (二)次查，原審就量刑部分，已審酌：「被告提供存摺、提款卡
    及提款密碼幫助他人詐欺取財，既助長他人犯罪，增加政府
    查緝困難，危害交易秩序與社會治安，且造成本案被害人之
    財產損失，惟犯後坦認犯行，態度尚佳，然未與被害人等達
    成和解，賠償被害人等之損失，並斟酌被害人等所受損（被
    害人庚○○○雖匯款8 萬元至被告合庫帳戶，惟詐欺集團提
    領2 萬元後，即遭止付，尚餘6 萬元於該帳戶中）」等一切
    情狀，就刑法第57條所規定之量刑事由，及有利被告之事項
     ， 均已詳加審酌，所量有期徒刑2 月，尚屬罪刑相當，核
    原審就量刑之裁量權行使，合乎法律之目的，且未違背內部
    性界限，亦未有權利濫用之違法，或違反比例原則、平等原
    則、公平正義等法則，被告上訴意旨徒以涉世未深，缺乏社
    會經驗，求職心切，加上要扶養雙親，負擔家庭經濟重擔，
    故而找尋求職報紙而受騙，犯後態度佳，配合調查，有悔改
    之意，請求改判輕刑云云，被告此部分之上訴，核亦未具備
    「應敘述具體理由」之要件至明。
六、綜上所述，被告所提出之上訴理由，均非依據卷內既有訴訟
    資料或提出新事證，具體指摘原判決上開採證認事，有何足
    以影響判決本旨之不當或違法，而構成應予撤銷之具體事由
    ，徒以「伊未參與詐騙集團犯罪行為，亦係被害人，並無幫
    助詐欺取財之犯罪故意，因涉世未深，缺乏社會經驗，求職
    心切，加上要扶養雙親，負擔家庭經濟重擔，故而找尋求職
    報紙而受騙，犯後態度佳，配合調查，有悔改之意，請求改
    判輕刑」等，而指摘原判決認定事實及量刑均不當，請求撤
    銷原判決改判輕刑云云，依據首揭說明，被告所提之前述上
    訴理由，核與刑事訴訟法第361 條第2 項所稱「具體理由」
    顯非相當，其上訴顯屬違背法律上之程式，應由本院依同法
    第367 條前段、第372 條規定，不經言詞辯論，判決如主文
    。
據上論斷，應依刑事訴訟法第367 條前段、第372 條，判決如主
文。
中    華    民    國    99    年     10   月    22    日
                  刑事第五庭    審判長法  官  曾永宗
                                      法  官  任森銓
                                      法  官  鍾宗霖
以上正本證明與原本無異。
不得上訴。
中    華    民    國    99    年    10    月    22    日
                                      書記官  邱麗莉
附表：
┌──┬────┬────┬─────────────┬────────────────┐
│編號│被害人  │金額    │詐騙行為及匯款時間        │證物及出處                      │
│    │        │新臺幣  │                          │                                │
├──┼────┼────┼─────────────┼────────────────┤
│1   │庚○○○│8萬元   │98年6 月11日下午1 時40分詐│1.庚○○○警詢（警二卷第1-2頁） │
│    │        │        │騙集團成員撥打電話予被害人│2.被告合庫帳戶交易資料查詢單及開│
│    │        │        │，佯裝姪女黃姿菁聲音借款應│  戶資料（警一卷第4-6頁）       │
│    │        │        │急，被害人於同日下午2 時10│3.庚○○○提出之郵政跨行匯款申請│
│    │        │        │分匯款至被告合庫帳戶      │  書（警一卷第7頁）             │
├──┼────┼────┼─────────────┼────────────────┤
│2   │己○○  │1400元  │98年8 月24日晚上8 時16分，│1.己○○警詢（警三卷第4 頁正反面│
│    │        │        │在奇摩拍賣網站，虛偽刊登網│  ）                            │
│    │        │        │路拍賣廣告，要求被害人匯款│2.被告三信帳戶往來明細查詢（警三│
│    │        │        │至被告帳戶，被害人於98年8 │  卷第18頁）                    │
│    │        │        │月25日下午1 時25分匯款至被│3.被告三信帳戶開戶資料（警二卷第│
│    │        │        │告三信帳戶                │  20頁）                        │
│    │        │        │                          │4.己○○提出之自動櫃員機儲戶交易│
│    │        │        │                          │  明細表（警三卷第58頁）        │
│    │        │        │                          │5.己○○提出之網路拍賣資料（警三│
│    │        │        │                          │  卷第59-60頁）                 │
├──┼────┼────┼─────────────┼────────────────┤
│3   │甲○○  │1700元  │98年8 月24日晚上10時在露天│1.甲○○警詢（警三卷第6 頁）    │
│    │        │        │拍賣網站，虛偽刊登網路拍賣│2.被告三信帳戶往來明細查詢（警三│
│    │        │        │廣告，要求被害人匯款至被告│  卷第18頁）                    │
│    │        │        │三信帳戶                  │3.被告三信帳戶開戶資料（警二卷第│
│    │        │        │                          │  20頁）                        │
│    │        │        │                          │4.甲○○提出之自動提款機交易明細│
│    │        │        │                          │  （警三卷第64頁）              │
├──┼────┼────┼─────────────┼────────────────┤
│4   │乙○○  │585元   │98年8 月22日晚上8 時27分在│1.乙○○警詢（警三卷第8-9 頁）  │
│    │        │        │奇摩拍賣網站，虛偽刊登網路│2.被告三信帳戶往來明細查詢（警三│
│    │        │        │拍賣廣告，要求被害人匯款至│  卷第18頁）                    │
│    │        │        │被告帳戶，被害人於8 月24日│3.被告三信帳戶開戶資料（警三卷第│
│    │        │        │晚上10時17分以友人張紹俞帳│  20 頁 ）                      │
│    │        │        │戶匯款至被告三信帳戶      │4.乙○○提出之自動提款機交易明細│
│    │        │        │                          │  （警三卷第68頁）              │
├──┼────┼────┼─────────────┼────────────────┤
│5   │丁○○  │2650元  │98年8 月23日在露天拍賣網站│1.丁○○警詢（警三卷第11-12 頁）│
│    │        │        │，虛偽刊登網路拍賣廣告，要│2.被告三信帳戶往來明細查詢（警三│
│    │        │        │求被害人匯款至被告帳戶，被│  卷第18頁）                    │
│    │        │        │害人於98年8 月24日晚上7 時│3.被告三信帳戶開戶資料（警三卷第│
│    │        │        │39分匯款至被告三信帳戶    │  20頁）                        │
│    │        │        │                          │4.丁○○提出之自動提款機交易明細│
│    │        │        │                          │  （警三卷第72頁）              │
├──┼────┼────┼─────────────┼────────────────┤
│6   │丙○○  │1830元  │98年8 月25日下午6 時在露天│1.丙○○警詢（警三卷第14-15 頁正│
│    │        │        │拍賣網站，虛偽刊登網路拍賣│  反面）                        │
│    │        │        │廣告，要求被害人匯款至被告│2.被告三信帳戶往來明細查詢（警三│
│    │        │        │帳戶，被害人於98年8 月25日│  卷第18頁）                    │
│    │        │        │下午6 時匯款至被告三信帳戶│3.被告三信帳戶開戶資料（警三卷第│
│    │        │        │                          │  20頁）                        │
│    │        │        │                          │4.丙○○提出之交易明細（警三卷第│
│    │        │        │                          │  76頁）                        │
└──┴────┴────┴─────────────┴────────────────┘

司法院資訊處製作；財團法人民間司法改革基金會備份。
